臺灣基隆地方法院刑事判決　　　　　　　　　　　　　九十一年度訴字第四四七號
　　公　訴　人　臺灣基隆地方法院檢察署檢察官
　　被　　　告　Ｘ○○
　　　　　　　　Ｌ○○
　　　　　　　　辛○○
　　　　　　　　Ｗ○○
　　　　　　　　ｂ○○
　　　　　　　　ｃ○○○
　　　　　　　　癸○○
　　　　　　　　宙○○
　　　　　　　　Ｂ○○
　　　　　　　　戊○○
　　　　　　　　Ｕ○○
　　　　　　　　甲　○
　　　　　　　　宇○○
　　　　　　　　庚○○
　　　　　　　　Ｙ　○
　　　　　　　　戌○○
　　　　　　　　Ｃ○○
　　　　　　　　ａ○○
　　　　　　　　午○○
　　　　　　　　Ｚ○○
　　　　　　　　Ｊ○○
　　　　　　　　Ｅ○○
　　　　　　　　ｄ○○
　　　　　　　　地○○
　　　　　　　　亥○○
　　　　　　　　天○○
　　　　　　　　黃○○
　　　　　　　　Ｐ○○
　　　　　　　　巳○○
　　　　　　　　酉○○
　　　　　　　　丙○○○
　　　　　　　　Ｉ○○
　　　　　　　　辰○○
　　　　　　　　Ｏ○○
　　　　　　　　卯○○
　　　　　　　　子○○
　　　　　　　　Ｎ　○
　　　　　　　　劉雙
　　　　　　　　林孟
　　　　　　　　Ｖ　○
　　　　　　　　郭秋
　　　　　　　　陳娟
　　　　　　　　申四
　　　　　　　　吳坤
　　　　　　　　黃國
　　　　　　　　黃平
　　　　　　　　李大
　　　　　　　　許清
　　　　　　　　涂源
　　　　　　　　林富
　　　　　　　　王珀
　　　　　　　　連義
　　　　　　　　朱淑
　　　　　　　　呂朝
　　　　　　　　胡國
　　　　　　　　葉玉
　　　　　　　　鄒春
　　　　　　　　馬安
　　　　　　　　蔡婉
右列被告因妨害投票案件，經檢察官提起公訴（九十一年度偵字第二二五八、二二五
九、二二六０、二二六九、二二七０、二三五０、二三五二、二九四三號），本院判
決如左：
    主      文
Ｘ○○、Ｌ○○、辛○○、Ｗ○○、ｂ○○、ｃ○○○、癸○○、宙○○、Ｂ○○、
戊○○、Ｕ○○、甲○、宇○○、庚○○、Ｙ○、戌○○、Ｃ○○、ａ○○、午○○
、Ｚ○○、Ｊ○○、Ｅ○○、ｄ○○、地○○、亥○○、天○○、黃○○、Ｐ○○、
巳○○、酉○○、丙○○○、Ｉ○○、辰○○、Ｏ○○、卯○○、子○○、Ｎ○、Ｓ
○○、未○○、Ｖ○、Ｇ○○、Ｈ○○、丁○○、壬○○、Ｍ○○、Ｋ○○、寅○○
、Ｄ○○、ｅ○○、申○○、乙○○、Ｆ○○、己○○、丑○○、玄○○、Ｑ○○、
Ｒ○○、Ａ○○、Ｔ○○均無罪。
    理      由
一、公訴意旨略以：緣被告申○○、酉○○兄弟二人係臺北縣瑞芳鎮第十七屆碩仁里
    里長候選人，且均明知依公職人員選舉罷免法第十五條第一項規定，在各該選舉
    區繼續居住四個月以上者，始為該選舉區之選舉人。詎被告申○○為圖能於民國
    九十一年六月八日舉行之碩仁里里長選舉中順利當選，竟與被告ｅ○○、丁○○
    、壬○○、Ｍ○○、Ｋ○○、寅○○、Ｄ○○、Ｏ○○、Ｎ○、卯○○、子○○
    、Ｓ○○、未○○、Ｖ○、Ｇ○○、Ｈ○○、乙○○、Ｆ○○、己○○、丑○○
    、玄○○、Ｑ○○、Ｒ○○、Ａ○○、Ｔ○○等人共同基於虛設戶籍，使各該遷
    入登記者能符合前開公職人員選舉罷免法之規定而取得碩仁里里長選舉人資格，
    並進而於投票日行使投票權，使投票發生不正確之犯意聯絡，分別由被告ｅ○○
    提供臺北縣瑞芳鎮○○里○路○路二之一號之戶籍，供被告丁○○、壬○○、Ｍ
    ○○、Ｋ○○、寅○○、Ｄ○○等人虛設戶籍；由被告Ｎ○、Ｏ○○母子提供臺
    北縣瑞芳鎮○○里○○路一一九號戶籍供被告卯○○、子○○、Ｓ○○、未○○
    、Ｖ○、Ｇ○○、Ｈ○○等人虛設戶籍；由被告乙○○提供臺北縣瑞芳鎮○○里
    ○○路一０九號戶籍，供被告Ｆ○○、己○○、丑○○、玄○○、Ｑ○○、Ｒ○○、Ａ○○、Ｔ○○等人虛設戶籍，並先後向臺北縣瑞芳鎮戶政事務所虛偽申報
    遷移戶籍，使該管戶籍機關、選舉委員會先後將此不實事項登載於戶籍登記簿與
    編入臺北縣瑞芳鎮碩仁里第十七屆里長選舉之選舉人名冊，並公告確定，足生損
    害於上開機關戶籍管理及辦理選舉事務之正確性。另被告酉○○為圖能於民國九
    十一年六月八日舉行之碩仁里里長選舉中順利當選，亦與被告ｂ○○、Ｘ○○、
    Ｗ○○、癸○○、Ｂ○○、Ｕ○○、宇○○、Ｌ○○、辛○○、ｃ○○○、宙○○、戊○○、甲○、ｄ○○、庚○○、Ｙ○、ａ○○、Ｚ○○、Ｅ○○、地○○
    、亥○○、黃○○、戌○○、Ｃ○○、午○○、Ｊ○○、天○○、丙○○○、Ｐ
    ○○、辰○○、Ｉ○○、巳○○等人基於虛設戶籍，使各該遷入登記者能符合前
    開公職人員選舉罷免法之規定而取得碩仁里里長選舉人資格，並進而於投票日行
    使投票權，使投票發生不正確之犯意聯絡，分別由被告ｂ○○提供臺北縣瑞芳鎮
    ○○里○○路一七八號戶籍，供被告Ｘ○○、Ｗ○○、癸○○、Ｂ○○、Ｕ○○
    、宇○○、Ｌ○○、辛○○、ｃ○○○、宙○○、戊○○、甲○等人虛設戶籍；
    由被告ｄ○○提供臺北縣瑞芳鎮○○里○○路一六四號戶籍，供被告庚○○、Ｙ
    ○、ａ○○、Ｚ○○、Ｅ○○、地○○、亥○○、黃○○、戌○○、Ｃ○○、午
    ○○、Ｊ○○、天○○等人虛設戶籍；由被告林萬富提供臺北縣瑞芳鎮○○里○○路一五六號戶籍，供被告丙○○○、Ｐ○○、辰○○、Ｉ○○、巳○○等人虛
    設戶籍，並先後向臺北縣瑞芳鎮戶政事務所虛偽申報遷移戶籍，使該管戶籍機關
    、選舉委員會先後將此不實事項登載於戶籍登記簿與編入臺北縣瑞芳鎮碩仁里第
    十七屆里長選舉之選舉人名冊，並公告確定，足生損害於上開機關戶籍管理及辦
    理選舉事務之正確性，因認被告Ｘ○○等五十九人均涉犯刑法第一百四十六條之
    妨害投票罪及刑法第二百十四條之使公務員登載不實罪嫌云云。
二、按犯罪事實應依證據認定之，無證據不得推定其犯罪事實；又不能證明被告犯罪
    者，應諭知被告無罪之判決，刑事訴訟法第一百五十四條、第三百零一條第一項
    分別定有明文。次按，應賦與刑罰效果之犯罪行為，係指具備「構成要件」該當
    性、違法性及有責性之行為而言；又任何犯罪行為之判斷，均以「構成要件」是
    否該當為其首要之務，倘行為人之行為內容，與「構成要件」所欲規範評價之內
    容相當，此際，始有進一步探討行為人之行為（「構成要件」該當行為）是否具
    備違法性及有責性之必要，以辨明行為人之行為是否應賦與刑罰制裁之效果；設
    行為人之行為內容，原非「構成要件」所欲規範評價之對象，則不問其行為是否
    具備道德上可非難之原因，均不得以此為由而強律行為人以刑事責任；又所謂之
    「構成要件」，乃指立法者就各種犯罪行為之構成犯罪事實經過類型化、抽象化
    與條文化而規定於刑法分則或其他具有刑罰法律效果之條款中，作為可罰行為之
    前提要件。由於構成要件乃用以描述各種犯罪行為之不法內涵，故「構成要件」
    又稱之為「不法構成要件」。再者，「不法構成要件」係據其所欲保護之法益而
    制訂，故「構成要件」之背後必有其所欲保護之法益。
三、訊據被告Ｘ○○、Ｌ○○、辛○○、Ｗ○○、ｂ○○、ｃ○○○、癸○○、宙○○、Ｂ○○、戊○○、Ｕ○○、甲○、宇○○、庚○○、Ｙ○、戌○○、Ｃ○○
    、ａ○○、午○○、Ｚ○○、Ｊ○○、Ｅ○○、ｄ○○、地○○、亥○○、天○○、黃○○、Ｐ○○、巳○○、酉○○、丙○○○、Ｉ○○、辰○○、Ｏ○○、
    卯○○、子○○、Ｎ○、Ｓ○○、未○○、Ｖ○、Ｇ○○、Ｈ○○、丁○○、壬○○、Ｍ○○、Ｋ○○、寅○○、Ｄ○○、ｅ○○、申○○、乙○○、Ｆ○○、
    己○○、丑○○、玄○○、Ｑ○○、Ｒ○○、Ａ○○、Ｔ○○等五十九人固坦承
    有公訴人所指之前開遷居（或提供戶籍址供他人遷入之用；或遷入他人戶籍址內
    而未實際居住）事實不諱，惟除被告Ｐ○○、戊○○、ｄ○○三人之外，餘均堅
    詞否認有何公訴人所指之犯行。被告ｄ○○雖於本院審理查表示承認犯罪，但另
    稱：伊認為此類行為應非犯罪等語。公訴人認被告五十九人涉犯前開犯行，則係
    以「被告丁○○、壬○○、Ｍ○○、Ｋ○○、寅○○、Ｄ○○、卯○○、子○○
    、Ｓ○○、未○○、Ｖ○、Ｇ○○、Ｈ○○、Ｆ○○、己○○、丑○○、玄○○
    、Ｑ○○、Ｒ○○、Ｔ○○、Ｘ○○、Ｗ○○、癸○○、Ｂ○○、Ｕ○○、宇○○、ｃ○○○、宙○○、戊○○、甲○、庚○○、Ｙ○、ａ○○、Ｚ○○、Ｅ○○、地○○、亥○○、黃○○、戌○○、Ｃ○○、午○○、Ｊ○○、天○○、丙○○○、Ｐ○○、辰○○、Ｉ○○、巳○○等人均未實際居住於上開戶籍內，且
    上開被告與被告申○○、Ｎ○、Ｏ○○、乙○○、ｂ○○、ｄ○○、林萬富、Ｌ
    ○○、辛○○、Ａ○○等人均有於臺北縣瑞芳鎮第十七屆碩仁里里長選舉時行使
    投票權，此為被告等人所坦承不諱，並有臺北縣第十七屆選舉瑞芳鎮碩仁里選舉
    人名冊影本附卷可稽，足見被告丁○○等人確係虛設戶籍，被告ｅ○○、Ｎ○、
    Ｏ○○、乙○○、ｂ○○、ｄ○○、林萬富等人確係提供戶籍供前開其他被告虛
    設戶籍，且上開被告均有於九十一年六月八日至投開票所行使投票權；又本件被
    告等人係以工作因素、夫妻感情因素、個人債務問題、計畫買地、計畫遷回故居
    及無戶籍可設等為虛設戶籍之理由。然因上開理由與戶籍之遷徒均無直接必然之
    關係。若真有上述之理由而遷移戶籍，渠又為何僅係虛設戶籍而未實際居住，投
    票當天又為何不辭辛勞，遠從遷出地，至本案偏遠之臺北縣瑞芳鎮碩仁里投票，
    足見被告等人應均係為至臺北縣瑞芳鎮碩仁里行使投票權方遷移戶籍；依公職人
    員選舉罷免法第十五條第一項規定，在各該選舉區繼續居住四個月以上者，始為
    該選舉區之選舉人，故欲在臺北縣瑞芳鎮第十七屆碩仁里里長選舉成為選舉人者
    ，須於九十一年二月七日前將戶籍遷入該里內。本件在被告ｂ○○、ｄ○○及酉
    ○○戶內虛設戶籍者，均係由被告酉○○代為辦理遷移戶籍，且日期均集中在九
    十一年二月一日至二月七日，而被告酉○○戶內之被告尤文芳及被告ｄ○○戶內
    之被告鄭秀田（均另為緩起訴之處分）亦坦承係為選舉方遷移戶籍，顯見該三戶
    戶內之被告籍均係被告酉○○為贏得選舉而虛偽遷移戶籍。另被告乙○○、Ｎ○
    、ｅ○○三戶戶內虛設戶籍之被告，雖非均係被告申○○所代為遷徒，然此三戶
    戶內之被告均係為被告申○○或其所支持之人選而遷移戶籍，此經被告酉○○指
    述明確，再參之被告Ｎ○戶內之被告均係於九十一年二月七日統一集中遷入、被
    告ｅ○○戶內之被告係遷移至該里候選人即被告申○○戶內、被告乙○○戶內之
    被告均係於九十一年二月六日至七日統一集中遷入等情，足見被告酉○○之指述
    應屬可採，該三戶戶內之被告應係為被告申○○或其所支持之人選而遷移戶籍；
    臺北縣瑞芳鎮碩里仁之選舉人數僅二百二十五人，此有該里選舉開票結果統計表
    (二)在卷可憑。本案共同以虛設戶籍，使投票發生不正確之被告即有六十一人（包
    含另為緩起訴處分之被告尤文芳及鄭秀田），已接近該里總選舉人數之四分之一
    ，足見被告酉○○、申○○二人確均係以遷移虛設戶籍後以行使投票權來達到勝
    選之目的。綜上所述，本件之被告丁○○、壬○○、Ｍ○○、Ｋ○○、寅○○、
    Ｄ○○、卯○○、子○○、Ｓ○○、未○○、Ｖ○、Ｇ○○、Ｈ○○、Ｆ○○、
    己○○、丑○○、玄○○、Ｑ○○、Ｒ○○、Ａ○○、Ｔ○○、Ｘ○○、Ｗ○○
    、癸○○、Ｂ○○、Ｕ○○、宇○○、Ｌ○○、辛○○、ｃ○○○、宙○○、戊○○、甲○、庚○○、Ｙ○、ａ○○、Ｚ○○、Ｅ○○、地○○、亥○○、黃○○、戌○○、Ｃ○○、午○○、Ｊ○○、天○○、丙○○○、Ｐ○○、辰○○、
    Ｉ○○、巳○○等人既均無正當理由，而集中於九十一年二月一日至二月七日虛
    設戶籍，並於九十一年六月八日之里長投票日均前往投票，足見渠等應係為行使
    投票權而虛設戶籍；而被告ｅ○○、Ｎ○、Ｏ○○、乙○○、ｂ○○、ｄ○○、
    林萬富等人應係為使上開被告能行使投票權而提供戶籍供前開其他被告虛設戶籍
    ，被告等人之所辯應均係卸責之詞委無可採，被告等人之犯行均應堪認定」等情
    詞為其論據。經查：
  (一)被告丁○○、壬○○、Ｍ○○、Ｋ○○、寅○○、Ｄ○○、卯○○、子○○、Ｓ
    ○○、未○○、Ｖ○、Ｇ○○、Ｈ○○、Ｆ○○、己○○、丑○○、玄○○、Ｑ
    ○○、Ｒ○○、Ｔ○○、Ｘ○○、Ｗ○○、癸○○、Ｂ○○、Ｕ○○、宇○○、
    ｃ○○○、宙○○、戊○○、甲○、庚○○、Ｙ○、ａ○○、Ｚ○○、Ｅ○○、
    地○○、亥○○、黃○○、戌○○、Ｃ○○、午○○、Ｊ○○、天○○、丙○○○、Ｐ○○、辰○○、Ｉ○○、巳○○等人，均係於投票日（九十一年六月八日
    ）四個月前，始行遷入前揭戶籍地址，且渠等於遷入上開戶籍地址後，亦均無在
    前揭戶籍地址內實際生活居住之事實；又上開戶籍地址之戶長分別為被告ｅ○○
    、Ｎ○、乙○○、ｂ○○、ｄ○○、林萬富等人等情節，均據上開被告於本院調
    查時坦承無訛，且有卷附之戶籍謄本、遷移戶籍委託書、臺北縣警察局瑞芳分局
    戶口查察通報表等件可參；又被告丁○○、壬○○、Ｍ○○、Ｋ○○、寅○○、
    Ｄ○○、卯○○、子○○、Ｓ○○、未○○、Ｖ○、Ｇ○○、Ｈ○○、Ｆ○○、
    己○○、丑○○、玄○○、Ｑ○○、Ｒ○○、Ｔ○○、Ｘ○○、Ｗ○○、癸○○
    、Ｂ○○、Ｕ○○、宇○○、ｃ○○○、宙○○、戊○○、甲○、庚○○、Ｙ○
    、ａ○○、Ｚ○○、Ｅ○○、地○○、亥○○、黃○○、戌○○、Ｃ○○、午○○、Ｊ○○、天○○、丙○○○、Ｐ○○、辰○○、Ｉ○○、巳○○、申○○、
    Ｎ○、乙○○、ｂ○○、ｄ○○、林萬富、Ｌ○○、辛○○、Ａ○○等人，確實
    均有於臺北縣瑞芳鎮第十七屆碩仁里里長選舉時行使投票權，此亦為被告等所不
    否認，並有卷附之臺北縣第十七屆選舉瑞芳鎮碩仁里選舉人名冊可稽；再「臺北
    縣瑞芳鎮○○里○○路一一九號」戶籍地址之戶長雖為被告Ｎ○，然本次提供戶
    籍地址供被告卯○○、子○○、Ｓ○○、未○○、Ｖ○、Ｇ○○、Ｈ○○等人遷
    徙乙節，均係由被告Ｏ○○負責處理之事實，亦據被告Ｎ○、Ｏ○○及被告卯○○等人供承在卷。綜合上述之情節以觀，被告ｅ○○、Ｎ○、Ｏ○○、乙○○、
    ｂ○○、ｄ○○、林萬富等人提供戶籍登記地址與被告丁○○、壬○○、Ｍ○○
    、Ｋ○○、寅○○、Ｄ○○、卯○○、子○○、Ｓ○○、未○○、Ｖ○、Ｇ○○
    、Ｈ○○、Ｆ○○、己○○、丑○○、玄○○、Ｑ○○、Ｒ○○、Ｔ○○、Ｘ○○、Ｗ○○、癸○○、Ｂ○○、Ｕ○○、宇○○、ｃ○○○、宙○○、戊○○、
    甲○、庚○○、Ｙ○、ａ○○、Ｚ○○、Ｅ○○、地○○、亥○○、黃○○、戌
    ○○、Ｃ○○、午○○、Ｊ○○、天○○、丙○○○、Ｐ○○、辰○○、Ｉ○○
    、巳○○等人遷入，然被告丁○○等人於遷入上址後，並未於該地實際生活居住
    ；而本件被告等人，除被告ｅ○○、Ｏ○○二人以外，均有在本次選舉碩仁里里
    長時行使其投票權等事實，均堪認定。
  (二)按明知為不實之事項，而使公務員登載於職務上所掌之公文書，足以生損害於公
    眾或他人者，處三年以下有期下徒刑，拘役或五百元以下罰金，刑法第二百十四
    條定有明文。而被告ｅ○○、Ｎ○、Ｏ○○、乙○○、ｂ○○、ｄ○○、林萬富
    等人提供戶籍登記地址與未於該地實際生活居住之被告丁○○、壬○○、Ｍ○○
    、Ｋ○○、寅○○、Ｄ○○、卯○○、子○○、Ｓ○○、未○○、Ｖ○、Ｇ○○
    、Ｈ○○、Ｆ○○、己○○、丑○○、玄○○、Ｑ○○、Ｒ○○、Ｔ○○、Ｘ○○、Ｗ○○、癸○○、Ｂ○○、Ｕ○○、宇○○、ｃ○○○、宙○○、戊○○、
    甲○、庚○○、Ｙ○、ａ○○、Ｚ○○、Ｅ○○、地○○、亥○○、黃○○、戌
    ○○、Ｃ○○、午○○、Ｊ○○、天○○、丙○○○、Ｐ○○、辰○○、Ｉ○○
    、巳○○等人遷入之事實，已經認定如前所述，戶政機關及選舉委員會並先後據
    此一事實製作戶籍登記簿及選舉人名冊，準此，被告應否成立使公務員登載不實
    之罪名之關鍵點，乃在於被告等明知他人無實際居住之意思而仍提供戶籍以供他
    人遷入之行為及遷入他人戶籍址內後不實際以之為居住處所之行為，是否屬刑法
    第二百十四條之「不實事項」？亦即，人民有無以戶籍址為其實際生活重心之義
    務？有無據實陳報其實際生活重心之義務？法律是否亦不容許人民選定之陳報戶
    籍址與其實際生活重心有所歧異？
  1.按戶籍法就無正當理由不於法定期間內為戶籍登記之申請者，或申請人故意為不
    實之戶籍登記，固均設有相關之處罰（行政罰）規定（戶籍法第五十三條、第五
    十四條、第四十七條參看），惟戶籍法此部分之規定，並無從導出人民有據實將
    實際生活重心陳報之義務。蓋戶籍登記，依戶籍法第四條之規定，包括身分登記
    及遷徙登記二大項目，而戶籍登記上之「住址」登記，僅不過為戶籍登記之一小
    部分耳，戶籍法所稱「戶籍」之意義，在概念上自不等同於登記「住址」所代表
    之意義；再者，戶籍法就不實戶籍登記，雖設有處罰之規定，然此係因戶籍登記
    有助於國家對於人口動態及靜態資料之掌握，是以，戶政機關必須擔保其所登載
    戶政資料具備一定程度之正確性，而戶政資料係否正確乙節，除賴戶政機關定期
    查察以外，尚須人民提供某一程度之協力，從而，倘人民故為不實資料之提供致
    影響及國家人口查察及統計，則其行為自屬違反行政法上之協力義務，而應依戶
    籍法之規定加以處罰。然則，所謂人民故為不實資料之提供，應排除人民拒絕以
    實際生活居住地為其登記戶籍「住址」（亦即，人民擇定實際生活居住以外之其
    他地點為其登記之戶籍「住址」）之情節在內，蓋戶籍上之「住址」，並不等同
    於「住所」（人民實際生活重心所在地；民法第二十四條之規定參看）；戶籍上
    之「住址」固具有「推定」住所之意義在內，惟人民倘拒絕以其登記之戶籍「住
    址」為其實際生活重心之所在，亦屬其權利之正當行使，並非法所不許；在法理
    上，戶籍「住址」之登記，充其量僅具有「歸戶」之意義；民法就自然人之「住
    所」，亦非採取所謂之「登記主義」（民法第二十四條參看）；至戶籍法本身，
    則更欠缺人民必須實際以登記戶籍「住址」為其生活重心之相關規定；既戶籍「
    住址」僅具有「推定」為「住所」之功能，制度上本即無由將行政機關之便宜作
    法（為人口統計查察之便利），遽行轉換為人民之義務。申言之，戶籍登記雖包
    括「住址」登記在內，但法律既未曾也無從（不能）要求人民應實際生活於戶籍
    登記上所載之戶籍「住址」，蓋強制人民將生活重心之所在地，登記為戶籍「住
    址」，並作為一種法定義務，係屬專制國家控制人民行動自由之制度，此絕非民
    主法治國家所採。況且，人民有居住及遷徙之自由（憲法第十條參看），除為防
    止妨礙他人自由，避免緊急危難，維持社會秩序，或增進公共利益所必要者外，
    均不得以法律限制之（憲法第二十三條參看）；而人民另擇實際生活重心以外之
    其他地點為其戶籍登記之「住址」，對於國家人口之統計既不生影響，戶政機關
    或國家，又如何能要求人民應據實陳報其實際生活重心之所在？從而，人民不以
    其戶籍「住址」為其實際生活重心地，自非戶籍法所稱之不實戶籍登記，戶政機
    關既不得任意撤銷其登記，亦不得以此為由而對人民加以處罰。既然人民並無將
    其實際生活重心地據實陳報之義務，戶籍「住址」登記與「住所」不一致之情形
    ，即無從被評價屬刑法第二百十四條之「不實」事項；又選舉罷免法第四條規定
    「居住期間之計算，以戶籍登記簿為其依據」，又同法第二十三條亦規定「凡投
    票前二十日已登錄戶籍登記簿，依規定有選舉人資格者，應一律編入名冊（選舉
    人名冊）」，選舉人名冊之編造，既係以戶籍登記為其依據，而人民復無以其登
    記戶籍「住址」為實際生活「住所」之義務，從而，上開選舉人名冊亦無「不實
    」之可言。
  2.縱認戶籍法之規定，得以推導出人民有以其登記戶籍「住址」為其「住所」之義
    務，設人民不以其實際生活「住所」為其登記戶籍「住址」，戶政機關得依戶籍
    法第二十五條、第五十四條、第五十六條之規定，逕為撤銷之登記或另行處罰之
    ，然則，同法第四十七條第三、四、五項及同法施行法第十三條第一項第九款、
    第二項、第十五條亦規定，戶籍遷徙登記之申請，應於事件發生或確定後三十日
    內為之，且申請人應於申請時提出證明遷徙事實之文件，由戶政機關查驗核實後
    為之，既戶政機關就戶籍登記事項有查驗核實之義務，縱上開行為確屬陳報不實
    ，惟此一戶籍登記不實之情節，亦難逕律行為人以刑法第二百十四條之公務員登
    載不實罪責。蓋刑法第二百十四條所謂使公務員登載不實事項於公文書罪，須一
    經他人聲明或申報，公務員即有登載之義務，並依其所為之聲明或申報予以登載
    ，而其登載之內容又屬不實之事項，始足構成。若其所為聲明或申報，公務員尚
    須為實質之審查以判斷其真實與否，始得為一定之記載者，即非本罪所稱之使公
    務員登記不實，自無成立刑法第二百十四條罪責之可能（最高法院七十三年台上
    字第一七一○號判例參照）；又在戶政事務所未將前揭不實戶籍登記註銷之前，
    該戶籍登記之行政處分雖屬違法，但並非無效（行政程序法第一一一條參看），
選舉人名冊之製成，既係完全以戶籍登記簿為其依據（公職人員選舉罷免法第二
    十三條參看），除非另有其他偽造或變造情事，否則亦難律遷移戶籍「住址」之
    行為人以刑法第二百十四條之使公務員登載不實罪責。
  (三)按刑法第一百四十六條明文規定以詐術或其他非法之方法，使投票發生不正確之
    結果或變造投票之結果者，處五年以下有期徒刑。而被告ｅ○○、Ｎ○、Ｏ○○
    、乙○○、ｂ○○、ｄ○○、林萬富等人提供戶籍登記地址與未於該地實際生活
    居住之被告丁○○、壬○○、Ｍ○○、Ｋ○○、寅○○、Ｄ○○、卯○○、子○○、Ｓ○○、未○○、Ｖ○、Ｇ○○、Ｈ○○、Ｆ○○、己○○、丑○○、玄○○、Ｑ○○、Ｒ○○、Ｔ○○、Ｘ○○、Ｗ○○、癸○○、Ｂ○○、Ｕ○○、宇
    ○○、ｃ○○○、宙○○、戊○○、甲○、庚○○、Ｙ○、ａ○○、Ｚ○○、Ｅ
    ○○、地○○、亥○○、黃○○、戌○○、Ｃ○○、午○○、Ｊ○○、天○○、
    丙○○○、Ｐ○○、辰○○、Ｉ○○、巳○○等人遷入之事實，已經認定如前所
    述，戶政機關及選舉委員會並先後據此一事實製作戶籍登記簿及選舉人名冊，使
    原非設籍及實際住居於碩仁里之被告，取得本次碩仁里里長選舉之選舉人資格，
    準此，被告應否成立妨礙投票罪名之關鍵點，乃在於被告等上開行為，是否得以
    評價為刑法第一百四十六條第一項之「詐術或其他非法方法」？易言之，被告於
    投票日四個月前遷徙戶籍之行為，是否為法所不許？被告於投票日四個月前遷徙
    戶籍，但卻未於戶籍址實際居住，是否即不得於投票當日行使其投票權？否則，
    其行為即應被評價為犯罪？
  1.人民並無將其實際生活重心據實陳報之義務，理由詳如前揭(二)之1.部分所述，從
    而，人民拒絕在其登記戶籍「住址」實際生活居住，本屬其權利之行使；再者，
    公職人員選舉罷免法第十五條第一項雖規定，有選舉權人在各該選舉區「繼續居
    住」四個月以上者，為公職人員選舉各該選舉區之選舉人，依法得選舉公職人員
    。然則，同法第二十三條亦規定，選舉人名冊，由鄉（鎮、市、區）戶籍機關依
    戶籍登記簿編造；凡投票前二十日已登錄戶籍登記簿，依規定有選舉人資格者，
    應一律編入名冊；投票前二十日遷出之選舉人，仍應在原選區行使選舉權。由前
    揭條文對照以觀，國民必須於投票日前四個月以上為遷居（遷徙戶籍「住址」）
    之行為，且於遷居地（登記戶籍「住址」）繼續居住，方得以取得選舉投票之資
    格。惟公職人員選舉罷免法第十五條第一項所稱之「繼續居住」之實際意義為何
    ？是否等同於民法上「住所」之概念？就此，本院認前揭「繼續居住」之意義尚
    與民法「住所」之概念有間，蓋強以實際居住為「繼續居住」之認定標準，恐有
    違反憲法保障之參政權及遷徙自由權之虞；更何況，公職人員選舉罷免法第四條
    規定：「居住期間之計算，以戶籍登記簿為依據」，由此可見，人民只須繼續設
    籍於其選區之內，於投票日前二十日制定選舉人名冊時，仍合於選舉人之戶籍條
    件者（公職人員選舉罷免法第二十三條參看），即屬該選舉區之選舉人，至其究
    否曾於戶籍登記「住址」實際居住乙節，並非其取得選舉人資格之要件。法律之
    規定既屬如此，國民欲於可預見之將來，在不同之選舉區內選舉特定候選人，自
    必須先以於投票日四個月以前遷徙戶籍之方式取得該選舉區之選舉人資格；人民
    既無以其登記戶籍「住址」為其實際生活重心之義務，其遷徙戶籍登記「住址」
    之行為，復未曾使用欺罔或其他不正之手段，則其符合法律規定、法定程序之行
    為，如何能被評價屬刑法第一百四十六條之「詐術或其他非法方法」？更何況，
    即便行為人遷居設籍之目的，係為某特定候選人之支持，然此亦屬民主政治人民
    參政權之具體表現，法律既未限制人民不得於投票日四個月前為戶籍「住址」之
    遷徙，更不曾要求人民須實際住居於戶籍登記之「住址」。從而，縱使人民遷徙
    戶籍「住址」之動機並非純正，然其行為既不曾逾越法律容許之界線，則其行為
    背後所隱含之動機，即非在本院於評價是否該當刑法第一百四十六條之構成要件
    時，首應考量之點。
  2.按刑法第一百四十六條規定，以詐術或其他非法之方法，使投票發生不正確之結
    果或變造投票之結果，為其規範之範圍。從上開規範之內容以觀，選舉投票情形
    之存在，為本罪成立之前提要件。倘行為人實施詐術或其他非法方法之際，選舉
    投票之客觀狀態尚未產生，縱行為人已然為詐術或其他不正方法之實施，仍無該
    條罪名之適用，蓋成罪之前提條件並未具備，行為人即無從「著手」於本罪構成
    要件之實行，既著手與否之問題尚未發生，本罪即全無成立之可能（既尚未「著
    手」，當亦不生本罪是否未遂之問題）。行為人以遷居之方式，取得特定選舉區
    之選舉人資格並進而行使其投票權，其間雖存有若干不公平之情形，然此一遷居
    以取得選舉人資格之行為，終究屬於選舉投票客觀狀態產生以前之前置行為，易
    言之，行為人於遷入戶籍時，選舉尚未開始，尚無特定候選人產生，則如何能以
    未來不確定之事實，責令行為人負其刑事責任？行為人遷居以取得選舉人資格之
    行為，既僅屬選舉投票之預備行為，而與本罪之構成要件無涉；行為人於投票之
    際，復未曾施以詐術或其他非法方法以圖扭曲選舉投票之結果，從而，不問行為
    人遷居背後之實際動機及原因為何，行為人透過遷居以取得選舉人資格之行為應
    否被評價屬「詐術或其他非法方法」，均不應強律行為人以本罪之罪責。蓋行為
    形式之認定，不能任意擴散至預備或是籌備階段，否則，不僅有以類推適用方式
    羅織行為人罪名之嫌，更顯然與罪刑法定之原則相悖。
  3.按任何不法構成要件（犯罪構成要件）之背後都隱含有其所欲保護之法益，而本
    罪所欲保護之法益，則在於「民主選舉之正確性」；次按，刑法分則所規定之各
    種罪名，均隱含有一定之禁止（要求行為人「不為」一定之行為）或誡命（要求
    行為人「遵守」一定之行為）在內，而行為人之違法性基礎，即建立於其行為違
    反上開禁止或誡命之要求。以刑法第二百七十一條之殺人罪為例，其係以「生命
    權」為其保護法益，透過刑法第二百七十一條之規定，可以產生禁止殺人之誡命
    。至刑法第一百四十六條妨礙投票罪名所導引出之誡命，則係在要求「使具有選
    舉權之公民，能依其『自由意志』及『政治偏好』作成自主性之決定」而已；亦
    即，本罪係在禁止「導致選民意志表達與投票結果不一致」之外力介入行為。蓋
    「民主選舉正確性」之維護基礎，在於其有助於民主政治及整體社會制度之發展
    ；而人民對於統治權合法性之認同及對於公共問題意見之表達，亦須藉由「選舉
    」之制度以實現。選舉自由雖未明白揭櫫於憲法第一百二十九條之各種選舉原則
    （普通、平等、直接、無記名）之中，但在比較法上，「選舉自由原則」係屬法
    定選舉原則，此要屬無庸置疑之事。選舉自由，除包括「是否投票」、「投票給
    誰」之自由以外，更包括「在哪裡行使投票權」之自由，申言之，人民除享有行
    使投票權與否、支持哪一位候選人之自由以外，更享有依其自由意願選擇在何處
    行使其投票權之自由。是以，人民依其自由意志選擇遷徙戶籍「住址」並在該處
    行使其選舉權之行為，除非另涉有賄選或其他不法情事，否則，由選舉自由之角
    度以觀，行為人之行為，並無傷及「選舉正確性」（刑法第一百四十六條之保護
    法益）之可能；易言之，行為人以遷徙戶籍「住址」之方式，取得特定選舉區之
    選舉人資格之行為，縱使可能造成選戰局勢某種程度之不公平，但此亦屬選民意
    志之真正反映，倘行為人投票之行為並未經人脅迫，且自行為人投票以迄開票之
    全部過程，亦均與普通、平等、直接及無記名之原則無違，縱使行為人遷移戶籍
    「住址」確屬經人動員（亦即，行為人係為支持特定之候選人而遷移戶籍「住址
    」）之結果，然此是否即不得謂為選民意志之真正反映？果如此，則現階段社會
    選舉常見之「棄保」或「配票」行為，是否亦應認為違反選民之真正意志而被評
    價為刑法第一百四十六條之「詐術或其他非法方法」？刑法第一百四十六條之構
    成要件解釋，不能漫無限制之擴張，司法亦只能論斷行為人外在之行為是否確屬
    違法，司法並無從因行為人之行為有可能導致選戰局勢之不公平，即於行為人之
    行為合乎法律要求之前提下，仍強解行為人（選民）之真正意志，將其本即合乎
    法律規定之行為評價屬犯罪行為。
四、綜上研析，公訴人所指之被告行為，與刑法第二百十四條使公務員登載不實罪名
    及刑法第一百四十六條妨礙投票罪名之構成要件既不該當，本院復查無其他積極
    證據足認被告確有公訴人所指之犯行，揆諸前揭說明，自應為被告無罪之諭知，
    以昭審慎。
五、按法院認為應科拘役、罰金或應諭知免刑或無罪之案件，被告經合法傳喚無正當
    理由不到庭者，得不待其陳述逕行判決，刑事訴訟法第三百零六條定有明文。被
    告ｂ○○、巳○○、丑○○、Ｑ○○經本院合法傳喚，無正當理由而未於審理期
    日到庭陳述，且均經本院認定無罪，詳如前述，揆諸上開說明，爰不待被告ｂ○○、巳○○、丑○○、Ｑ○○到庭陳述，逕為無罪判決之諭知，併此說明。
據上論斷，應依刑事訴訟法第三百零一條第一項前段、第三百零六條，判決如主文。
本案經檢察官李辛茹到庭執行職務。
中      華      民      國      九十一      年    十一    月   二十九   日
                                臺灣基隆地方法院刑事第三庭
                                    審判長  法  官  陳志祥
                                            法  官  陳湘琳
                                            法  官  王慧惠
右正本證明與原本無異。
對於本件判決如有不服，應於收受送達後十日內，向本院提出上訴書狀，上訴於臺灣
高等法院，並按他造當事人之人數附具繕本。
                                            書記官  陳俊德
中      華      民      國      九十一      年    十二    月    十三    日
